最高法院刑事判決　　　　　　　　　　　　　　　九十一年度台上字第六○八一號
　　上　訴　人　台灣高等法院檢察署檢察官
　　被　　　告　甲○○
　　選任辯護人　陳尚義律師
　　被　　　告　乙○○
　　　　　　　　丙○○
　　右一被告
　　選任辯護人　陳尚義
　　被　　　告　丁○○
　　選任辯護人　黃明郎律師
右上訴人因被告等違反貪污治罪條例案件，不服台灣高等法院中華民國九十年七月二
十四日第二審判決（八十八年度上訴字第三六八四號，起訴案號：台灣板橋地方法院
檢察署八十四年度偵字第五九九一號、八十五年度偵字第一九一八八號），提起上訴
，本院判決如左：
    主  文
原判決關於甲○○、乙○○、丁○○部分均撤銷，發回台灣高等法院。
其他上訴駁回。
    理  由
一、關於撤銷發回部分（即被告甲○○、乙○○、丁○○部分）：
本件原判決以公訴意旨略稱：被告甲○○於民國七十九年六月三十日向案外人王貽蓀
（起訴書誤載為王貽孫）購得坐落於台北縣中和市○○○段外南勢角小段第三○六｜
四、三○六｜一二五、二八九｜二六、二八九｜四○及二九○｜二四等地號土地後，
即計劃在該等土地上興建大樓出售，惟因上開地號土地其中第二八九｜四○地號區域
過於狹窄影響建築，甲○○遂與相毗鄰之同小段第二八九｜四一、第三○六｜一二四
號土地所有人游賴茸洽談合建事宜，經數度接洽未果後，甲○○竟與中和地政事務所
測量員即被告乙○○共同基於犯意之聯絡與行為分擔，由乙○○將上開土地原始分割
圖內甲○○所有第二八九｜四○地號土地與游賴茸所有第二八九｜四一地號土地之界
線塗改重劃於游女土地內，使甲○○所有第二八九｜四○地號土地面積增加達十五平
方公尺，並據以實施鑑界，由乙○○製作不實之土地複丈成果圖交予甲○○持以申請
建築執照，惟因上開建築基地實際面積僅為六六○‧七平方公尺，與大樓預定建築面
積相比無法符合法定十分之五‧六比率之建蔽率標準，甲○○遂與力行建築師事務所
設計師即被告丙○○基於犯意聯絡與行為分擔，在丙○○業務上製作之「建築基地面
積示意圖說」內，虛偽登載上開建築基地面積為六九四‧九九平方公尺，並持以向台
北縣政府工務局建管課申請變更設計獲准，嗣因游賴茸向台北縣政府工務局陳情請求
不得核發甲○○所興建大樓之使用執照，該局使用管理課技佐陳學信遂將該大樓使用
執照申請案退回建管課施工管理組處理。甲○○為使使用執照得以順利核發，竟與乙
○○及台北縣政府工務局使用管理課技佐即被告丁○○基於犯意聯絡及行為分擔，於
八十三年八月一日，赴上開土地實施會勘，由乙○○虛指界樁，並由丁○○在會勘紀
錄內登載「依現場界址點目測無越界之現象（拉線測量後無越界）」等不實事項，再
將該會勘紀錄附於該使用執照申請案卷內移由使用管理課審核，該大樓使用執照乃順
利發予甲○○。因認被告甲○○涉犯刑法第二百十一條變造公文書罪嫌、同法第二百
十六條、第二百十三條行使登載不實公文書罪嫌、同法第二百十六條、第二百十五條
之行使業務上登載不實文書罪嫌、同法第三百二十條第二項之竊佔罪嫌；乙○○涉犯
刑法第二百十一條變造公文書罪嫌、同法第二百十六條、第二百十三條之行使登載不
實公文書罪嫌、同法第三百二十條第二項竊佔罪嫌、貪污治罪條例第六條第一項第四
款之圖利罪嫌；丙○○涉犯刑法第二百十六條、第二百十五條之行使業務上登載不實
文書罪嫌；丁○○涉犯刑法第二百十六條、第二百十三條行使登載不實文書罪嫌、貪
污治罪條例第六條第一項第四款之圖利罪嫌云云。經審理結果，認為被告甲○○、乙
○○、丁○○等三人之犯罪均不能證明，因而撤銷第一審論處被告甲○○以共同連續
行使公務員明知為不實之事項，而登載於職務上所掌之公文書，足以生損害於公眾及
他人罪刑；乙○○以依據法令從事公務之人員，對於主管之事務，間接圖利罪刑；丁
○○以依據法令從事公務之人員，對於主管之事務，間接圖利罪刑部分之判決，改判
均諭知該被告等三人無罪，雖非無見。惟按審理事實之法院對於被告有利及不利之證
據，應一律注意，詳為調查，綜合全案證據資料，本於經驗法則以定其取捨，並將取
捨證據及得心證之理由於判決內詳為說明。故證據雖已調查，而事實仍欠明暸，尚有
其他客觀上為認定事實、適用法律基礎之證據並未調查，仍難遽為被告有利或不利之
認定；如有應調查之證據未予調查，率行判決，其判決當然為違背法令。經查：（一
）原判決以台北縣中和地政事務所八十四年八月一日八四北縣中地密字第○○○一八
號函覆謂：該原始分割圖塗刮情形，係六十九年間，承辦員辦理土地合併、分割作業
所形成等語（該函詳第一審卷(一)第二○九頁），而認已排除人為變造之情形（原判決
第二十一頁）。然查該原始分割圖係證人張壹霖所製作，據其證稱：伊於六十九年分
割時，測量原圖（即原始分割圖）係直線，伊確認二八九｜四○與二八九｜四一之界
線係被人偽造或遭塗改……二八九｜四○與二八九｜四一中間有一段紅色小段不是伊
所繪製的（指原始分割圖）……當時伊作測量分割時直線與橫線應為一相交點，不可
能在之下還有一個分割線」等語（詳偵字第五九九一號卷第一二八頁至一三○頁、第
一審卷(三)第十頁、第十一頁），而該紅線係乙○○叫陳金倉塗上的，已據被告乙○○
及證人陳金倉稱述在卷（詳第一審卷(三)第二十八頁），足證該測量原圖（即原始分割
圖）有經被告乙○○修改，則台北縣中和地政事務所上開函覆，是否與實情相符，即
待斟酌，原審未予釐清，遽引之為被告等有利之認定，難認適法。（二）證人廖文龍
於八十年十二月二十七日複丈測量時地籍正圖上所標示二八九｜四一及三○六｜一二
四界線是直線，且其在現場實地測量時，現場有一水泥界標，其在測量完成後又再打
三支鋼釘做為界址等情，業據證人廖文龍證述在案（詳八十五年度偵字第一九一八八
號偵查卷第六十二頁、原審卷(一)第一九八頁），並有複丈成果圖可徵確有水泥界標釘
一個及三支鋼釘（詳偵字第四四四五號卷第九十二頁），而被告乙○○於八十一年一
月五日至現場複丈測量時已發現被告甲○○開始施工，據其稱：該三點界址均位於甲
○○施工中之地內，離游賴茸所有土地界址均僅距二十至三十公分左右，本人因顧及
甲○○已開始施工，且界點離施工界線僅二十至三十公分，應為容許誤差內，故而在
甲○○施工之邊界上訂立界點……因係在施工中無法詳細測量檢查，故而在施工邊線
上找出界點，並據以製作複丈成果圖」等語（偵字第一九一八八號卷第三十六頁），
足證被告乙○○當時已知原有之界樁在甲○○施工中之地內，亦明知距離告訴人游賴
茸所有土地界址有二十至三十公分左右，被告甲○○顯已有越界建築之事實，被告乙
○○既知其情，竟未確實丈量後繪圖，卻依現狀在甲○○施工之邊界上釘立界點，該
界點之釘立，既非因測量後發現原有界樁有誤而重新訂正，而係將就甲○○之建築現
狀而釘立界樁及繪圖，該界點之釘立即屬虛立，其有無明知為不實之事項而登載於職
務上所掌之公文書？自堪研求；又其自稱：以登記面積核算二八九｜四○面積為二八
平方公尺、第二八九｜四一為一六平方公尺、第三○六｜四為二四五平方公尺、第三
○六｜一二四為四四五平方公尺、第三○六｜一二五為三五平方公尺，再以本人訂正
後之圖形檢算面積為二八九｜四○為三二平方公尺、第二八九｜四一為一二平方公尺
、第三○六｜四為二五九平方公尺、第三○六｜一二四為四二四平方公尺、第三○六
｜一二五為四二平方公尺，亦即在訂正後之地籍圖面積為甲○○增加二十五平方公尺
，游賴茸減少二十五平方公尺等語（同上偵查卷第三十三頁），依告訴人與鄰地被告
甲○○土地消長之比例觀之，是否如其辯：應為容許誤差內，已非無疑？況所謂容許
誤差為何？苟故意釘立不實之界樁據以測繪，能否謂為誤差？均待究明。次依台灣省
政府地政處土地測量局八十三年五月十九日鑑定書所載上開土地之「登記簿登載面積
與地籍圖計算面積較差」表，其中三○六｜四之誤差與被告乙○○所計算之誤差相同
，另二八九｜四○、三○六｜一二五之誤差則比被告乙○○所計算之誤差為小，然上
開三筆土地之誤差值，台灣省政府地政處土地測量局均認已超出容許誤差（詳第一審
卷(二)第二頁反面），何以乙○○測量之面積差能謂在容許誤差內？原審就此疑點未予
調查釐清，遽認測量難免有誤差，誤差在容許範圍內，即嫌無據。苟該誤差非屬容許
範圖，而被告乙○○又明知被告甲○○越界建築並增加土地面積，又在原始分割圖上
自繪紅線，其所為有無圖利罪責？亦非無研求之餘地，原審未詳查究明，復未說明其
憑以為被告有利認定之心證理由，自有應於審判期日調查之證據未予調查及判決理由
不備之違誤。（三）原判決理由六、(二)(3)（原判決第二十五頁）以內政部六十七年十
月二十三日台內地字第八一八八四二號函所示，而認舊地籍圖或謄本所載，誤差較大
，重測或複丈依規定須依所有權人指界，如測出結果與登記面積有出入，亦應認為舊
面積有誤等旨，如所認無誤，則被告甲○○及丙○○於建築前依法向地政機關申請鑑
界時，其核算之面積為多少？本案多次鑑測之結果均不相同，被告甲○○與丙○○開
始建築時，又將原有界樁掩埋於自己建築工地內，渠等有無故意越界建築之嫌？即待
斟酌。又依被告丙○○自陳：「（問：當時為何會聲請變更登記？）實際現地形與圖
上形狀不符及為了容積率實施，我才會聲請變更」（詳第一審卷(二)第二○○頁），則
其修改前後面積及容積率比率是否有不同？此與認定其是否有公訴人所指之犯行有關
，原審就此均未調查，徒以被告丙○○係根據土地所有權狀登載之面積作成「建築基
地面積示意圖說」，即為其有利之認定，亦嫌速斷。（四）原判決以被告丁○○於八
十三年八月一日會同有關人員至上開土地現場辦理會勘時，係先由參與會勘之測量員
即被告乙○○查明現場之界址未曾遭破壞及移動，再由被告丁○○用拉線方式勘查測
量，結果認定系爭台北縣政府八十建中字第六一四號建造執照工程之新建建築物並未
越界建築使用情事，會勘紀錄係依會勘測量之現況製作，且以測量結果容有誤差，台
北縣新店地政事務所於八十三年七月十三日至上開土地鑑界亦認定「尚無不符」，而
為被告等人有利之認定。惟查被告丁○○及台北縣新店地政事務所均係依乙○○所釘
之界址為測量之依據，而該界址係乙○○為將就被告甲○○已建築之現狀，在其施工
邊界上釘立界點，已據被告乙○○供陳在卷，則依該界址測量結果當然不會出現建築
物踰越界址之情形，而被告乙○○既非經確實測量結果釘立界址，其有無公訴人所指
虛指界樁，仍待查明，已如前述，而上開土地又迭生爭議，被告丁○○所辯：伊不知
上開土地經多次鑑界、測量及處理界址糾紛云云，惟其任職之台北縣政府工務局建造
管理課施工管理組係處理施工中新建工程逾界建築糾紛案件之主管機關，為其所明知
，其既被指派處理上開土地之糾紛，是否能對上開土地建物越界糾紛諉為毫無所知？
如其不知糾紛何在，又如何前往處理？如其知悉，是否僅能就新釘界址拉線測量即為
已足？且據證人陳學信於調查局訊問時陳稱：「（問：該甲○○申請貴單位核發使用
執照時，有無面臨侵害鄰地或其他逾越鄰地之糾紛情事？）有的，本人從施工管理課
移過來之原案資料即可很明顯了解有損害鄰房及建物逾越鄰地之現象，但此糾紛情事
均已由施工管理課丁○○處理完竣」等語（詳偵字第一九一八八號卷第五十五頁反面
），如其所述無訛，則何以前往處理之丁○○竟不知其事？此一待證事項之釐清，與
本件事實之判斷，至有關係，原審未詳予調查，勾稽明白，遽為被告等有利之認定，
自有判決理由不備及調查職責未盡之違誤。（五）依卷附之上開土地地籍圖謄本所示
，數次鑑測所繪製之地籍圖多有不同，其爭點似乎僅在上開四筆土地分界線究為一直
線或折線之問題。惟依告訴人所提出之六十九年十一月十九日之地籍圖謄本所示，上
開四筆土地橫向之分界線，雖為一直線，然該直線與另一縱向分界線之交接點係位於
三○六｜四與二八九｜四○分界線凸處之下方，且只有一個交接點（詳偵字第一九一
八八號卷第四十三頁），而被告甲○○所提出之七十七年四月二十一日、七十九年五
月八日、八十年十月三日、八十三年七月二十九日共四張地籍圖謄本，其橫向之分界
線為一折線，與另一縱向分界線已形成二個交接點，而其中一交接點上移至三○六｜
四與二八九｜四○分界線凸處（詳同上卷第一一○至一一三頁），姑不論另一交接點
是否為原先橫向與縱向分界線之交接點，此一新增交接點之上移，明顯會使在下方之
告訴人所有之三○六｜一二四土地面積及在上方之被告甲○○所有之三○六｜四土地
面積互有增減，然據被告乙○○鑑測繪製之地籍圖，既認分界線為折線，何以致告訴
人所有之三○六｜一二四土地面積減少而被告甲○○所有之三○六｜四土地面積增加
？其增減情形與圖示內容是否符合？仍有未明之處，且於被告等人不利，原判決置此
等不利於被告等之證據於不顧，僅就有利於被告等之事證予以論列，於法尚有未洽。
以上，或為檢察官上訴意旨所指摘，或為本院得依職權調查之事項，應認原判決有撤
銷發回之原因。
二、關於上訴駁回部分（即被告丙○○部分）：
按刑事訴訟法第三百七十六條所列各罪之案件，經第二審判決者，不得上訴於第三審
法院，法有明文。本件公訴人係以被告丙○○所為係犯刑法第二百十六條、第二百十
五條之行使業務上登載不實文書罪嫌起訴，該罪名核屬刑事訴訟法第三百七十六條第
一款之案件。依上開說明，此部分既經第二審判決，即告確定，不得上訴於第三審法
院，上訴人竟對之一併提起上訴，顯為法所不許，應予以駁回。
據上論結，應依刑事訴訟法第三百九十七條、第四百零一條、第三百九十五條前段，
判決如主文。
中      華      民      國    九十一    年      十      月     三十     日
                              最高法院刑事第十庭
                                  審判長法官  林  增  福
                                        法官  邵  燕  玲
                                        法官  吳  昆  仁
                                        法官  陳  世  雄
                                        法官  惠  光  霞
      右正本證明與原本無異
                                              書  記  官
中      華      民      國    九十一    年     十一     月      五      日
